最高法院刑事判決　　　　　　九十六年度台上字第五一一八號
上　訴　人　甲○○
上列上訴人因違反毒品危害防制條例案件，不服台灣高等法院高
雄分院中華民國九十六年六月二十七日第二審更審判決（九十五
年度上重更(一)字第八號，起訴案號：台灣高雄地方法院檢察署九
十三年度偵字第一五三０三號），提起上訴，本院判決如下：
    主  文
原判決撤銷，發回台灣高等法院高雄分院。
    理  由
本件原判決認定上訴人甲○○明知海洛因屬第一級毒品，依法不
得販賣，竟基於意圖營利販賣第一級毒品海洛因之概括犯意，先
於民國九十三年七月二十二日某時，在高雄市○○○○道附近之
某汽車旅館，以新台幣（下同）一千元之價格，出售數量不詳之
海洛因予吳豐任；又於同年月二十九日晚間十一時許，在高雄市
楠梓區○○路三五五巷八二弄一號「維也納汽車旅館」一０六號
房，以其所有電子磅秤量取毛重半錢（一‧八七五公克）之海洛
因，以一萬元之價格賣予吳豐任。吳豐任離去時，適為警執行臨
檢、盤查，進而在上開房間內查獲上訴人及其所有之海洛因一包
（毛重一．０公克）、供販賣海洛因犯罪時秤重所用沾有海洛因
之電子磅秤一台、門號0000000000號行動電話一具（
含SIM卡）、販賣海洛因所得一萬元，警方並在浴室天花板上查
獲上訴人所有而藏放之海洛因九包及其所有非供分裝販賣而係供
其施用海洛因含海洛因成分之夾鏈袋二十二個等情。因而撤銷第
一審關於販賣第一級毒品部分科刑之判決，改判仍論處上訴人連
續販賣第一級毒品罪刑，固非無見。
惟查：(一)、被告或共犯之自白，不得作為有罪判決之唯一證據，
仍應調查其他必要之證據，以察其是否與事實相符，刑事訴訟法
第一百五十六條第二項定有明文。故被告雖經自白，仍應調查其
他必要之證據，以察其是否與事實相符。立法目的乃欲以補強證
據擔保自白之真實性，亦即以補強證據之存在，藉之限制自白在
證據上之價值。而所謂補強證據，則指除該自白本身外，其他足
資證明自白之犯罪事實確具有相當程度真實性之證據而言；雖其
所補強者，非以事實之全部為必要，但亦須因補強證據與自白之
相互利用，而足以使犯罪事實獲得確信者，始足當之。原判決就
上訴人九十三年七月二十二日某時，在高雄市○○○○道附近之
某汽車旅館，出售價格一千元數量不詳之海洛因予吳豐任，係以
證人吳豐任於第一審及上訴審供述該毒品海洛因係向上訴人購買
等語（見原判決理由貳、二、(一)），資為認定上訴人此部分犯罪
之唯一證據。然證人吳豐任所供述向上訴人購買之地點為汽車旅
館，究竟吳豐任有無在上開時間在該某旅館登記休息，吳豐任未
能具體指明，原審又未就該部分為調查或命檢察官舉證，以察明
吳豐任不利之供述是否與事實相符，遽採為論處罪刑之唯一證據
，其採證難認適法。(二)、犯罪事實應依證據認定之，有罪之判決
書內並應將認定犯罪事實所憑之證據，於理由內記載，刑事訴訟
法第一百五十四條第二項、第三百十條第一款定有明文，此項證
據，自係指實際上確係存在，就該案卷宗不難考見者而言，如判
決書內所記載之證據，與原卷內容顯不相符，即其判決基以認定
犯罪之根據實際上並不存在，自屬採證違法。原判決認定在「維
也納汽車旅館」一０六號房天花板上所查獲之海洛因九包及其含
海洛因成分之夾鏈袋二十二個，係上訴人進入旅館後先行藏放，
並以上訴人於偵查中供承該九包海洛因為其所有作為論據（見原
判決第九頁第十五至十八行）。然依卷內資料所載（原判決所引
之偵查卷第十二至十四頁），上訴人並未承認該九包海洛因及夾
鏈袋為其所有。原判決引用卷內並不存在之證據作為上訴人論罪
之依據，採證亦屬違法。(三)、依法應於審判期日調查之證據雖已
調查，而其內容未明瞭者，即與未經調查無異，如遽行判決，仍
屬應於審判期日調查之證據而未予調查，尚不得遽對被告為有利
或不利之認定。而證據之取捨及其證明力如何，固屬於事實審法
院自由判斷之職權，但其所為之判斷，仍須不違背經驗法則與論
理法則，否則即難謂為適法。本件原判決認定上訴人出售海洛因
半兩與吳豐任，但吳豐任甫離開「維也納汽車旅館」一０六號房
，即為警臨檢盤查。本件並未扣得上訴人所販售予吳豐任之海洛
因，原審以證人吳豐任雖嗣後於審理時供述趁機將海洛因丟入水
溝，及其所繪製之現場圖作為論據。但事實是否如證人所供述其
被留置之確定地點是否靠近水溝，吳豐任有機會將海洛因丟入水
溝？抑或如其他證人即查獲員警郭志傑、王智勇所稱吳豐任沒有
機會丟掉毒品？攸關本件犯罪事實之認定，原審未進一步調查、
釐清，自有調查未盡之違誤。又本件另扣得之海洛因九包，上訴
人一再否認為其所有，並請求送鑑定，原審雖傳訊承辦警員調查
認該毒品包裝為水浸濕無從鑑定。但汽車旅館為公共場所，在上
訴人登記休息前四十分鐘有他人使用；又依證人王智勇所述浴室
地板是乾的，如上訴人進入後並未沐浴，僅係將海洛因包裝袋（
整包）放在有水蒸氣的天花板上，何以其中每小包之包裝袋均有
水浸濕之現象？其原因如何？是否為消滅上面之指紋跡證？如果
上訴人目的在銷售毒品，何需大費周章攜帶該無法販售之浸濕的
毒品出門？原判決僅以在上訴人登記休息之時間內查獲上開毒品
，逕認該毒品為上訴人所有欲供販賣之用，是否與經驗法則無違
？原判決此部分證據取捨之論斷，未進一步剖析、探求，遽為不
利上訴人之判決，亦不足以昭信服，併有判決理由欠備之可議。
以上或為上訴意旨所指摘，或為本院得依職權調查之事項，應認
原判決仍有撤銷發回更審之原因。
據上論結，應依刑事訴訟法第三百九十七條、第四百零一條，判
決如主文。
中　　華　　民　　國　九十六　年　　九　　月  二十一  日
                      最高法院刑事第九庭
                          審判長法官  洪　清　江
                                法官  石　木　欽
                                法官  李　伯　道
                                法官  韓　金　秀
                                法官  陳　晴　教
      本件正本證明與原本無異
                                      書  記  官
中　　華　　民　　國　九十六　年　　九　　月  二十九  日
                                                H
